【裁判字號】    97,上易,836
【裁判日期】    970918
【裁判案由】    妨害自由
【裁判全文】
臺灣高等法院臺中分院刑事判決         97年度上易字第836號
上  訴  人  臺灣苗栗地方法院檢察署檢察官
上  訴  人
即  被  告  戊○○
                    另案於臺灣桃園看守所羈押中
輔  佐  人  己○○
上列上訴人因妨害自由案件，不服臺灣苗栗地方法院96年度易字
第108號中華民國97年3月11日第一審判決（起訴案號：臺灣苗栗
地方法院檢察署95年度偵字第3941號），提起上訴，本院判決如
下：
      主  文
上訴駁回。
      犯罪事實
一、戊○○於民國 (下同)95 年6月12日清晨5時許，與丁○○、
    壬○○共乘甲○○所駕駛之H2-9466 號白色自小客車（丁○○、壬○○、甲○○3 人所涉強盜罪嫌，均經檢察官為不起
    訴之處分），一同前往苗栗縣苗栗市○○路「非凡電子遊藝
    場」，欲向庚○○催討其積欠丁○○之債務新臺幣（下同）
    3萬元，於同日清晨5時20分許，在該遊藝場門口處，庚○○
    不肯走出門外，戊○○竟基於強制之故意，出手用力拉扯庚○○衣服及手臂、勾住庚○○脖子，強行將庚○○帶至門外
    ，以強暴使庚○○行無義務之事。
二、案經苗栗縣警察局移送臺灣苗栗地方法院檢察署檢察官偵查
    起訴。
      理  由
一、證據能力部分：
  臺灣苗栗地方法院檢察署檢察官於95年11月7日對非凡電子
    遊藝場監視器錄影光碟實施勘驗所製作之履勘筆錄（見偵查
    卷第105至106頁）及原審法院履勘上開光碟筆錄 (見原審卷
    第99頁)，係公務員職務上製作之紀錄文書，無顯不可信之
    情況，依刑事訴訟法第159條之4第1款，有證據能力。
  非凡電子遊藝場監視器錄影光碟及監視器錄影畫面翻拍照片
    3張（見偵查卷第56至57頁），均係以物件之存在及其呈現
    之狀態為證據資料，性質上屬物證而非供述證據，既無事證
    足認為實施刑事訴訟程序之公務員因違背法定程序而取得，
    有證據能力。
  被告以外之人於偵查中向檢察官所為之陳述，陳顯有不可信
    之情況者外，得為證據，刑事訴訟法第159條之1定有明文，
    本案證人辛○○、丙○○、庚○○等人於偵查中所述 (見下
    述)均無顯有不可信之情況，咸有證據能力。
二、實體部分：
    訊據被告戊○○雖矢口否認犯行，辯稱：伊只是善意請庚○○出來，因發生口角，才會有拉扯之動作，並非要強拉庚○○上車，庚○○也說是自願上車云云。輔佐人則稱：被告戊○○並沒有妨害自由的犯意，與庚○○因為誤會，引發口角
    才導致拉扯云云。惟查：
  被告坦承於上述時間，與丁○○、壬○○共乘甲○○所駕駛
    之上開車輛，一同前往非凡電子遊藝場，欲向庚○○催討其
    積欠丁○○之3萬元債務，隨後在門口與庚○○發生拉扯，
    並有用手勾住庚○○脖子、搭住庚○○肩膀等事實（見偵查
    卷第23頁、第103、104頁、原審卷第24、25頁）。
  證人即案發當時在非凡電子遊藝場任職開分員之辛○○於偵
    查時結稱：「（問：賴當天是否被人硬拉走？）是。被短髮
    的戊○○將他拉走的，當時賴在玩機檯，溫叫他到外面去，
    說有事要跟他講，但賴剛開始不願意出去，我們就跟賴說有
    事先出去，但賴走到門口時就不願意出去，賴拉著門框，溫
    將他強拉出去」等語 (見偵查卷第98頁 )，證人即另一開分
    員丙○○於偵查時結稱：「庚○○跟他們走到門口，庚○○
    不願出去，戊○○就強拉他出去，我看到苗頭不對，就上2
    樓打電話給老闆，另外一個男子對戊○○說不要這樣子」等
    語（見偵查卷第92頁）。證人辛○○、丙○○於本院審理時
    均結證：伊等之前在警訊所言戊○○有動手拉庚○○出去等
    語實在 (見本院97年9月4日筆錄)。
  證人甲○○於本院審理時結稱：伊在警詢時所言案發當天丁○○說庚○○欠他錢，提議找庚○○要錢，伊就夥同丁○○
    、被告、壬○○，由伊駕駛上開車輛前往非凡電子遊藝場，
    丁○○及被告下車進入遊藝場找庚○○，伊不清楚在裡面發
    生什麼事，但在車上有看見被告強行將庚○○拉出店門口等
    語實在（見偵查卷第41至42頁及本院97年9月4日筆錄）。
  經檢察官履勘裝設在非凡電子遊藝場店外之錄影監視器光碟
    ，確有被告戊○○在該店門口動手強拉庚○○、左手勾住庚○○脖子欲拉庚○○外出至車上、拉庚○○衣服等舉動之畫
    面（見偵查卷第105至106頁履勘筆錄），嗣經原審於準備程
    序中再次對上開錄影光碟勘驗，確認檢察官履勘筆錄所載勘
    驗情形與錄影光碟內容相符，更發現被告持續用力拉扯庚○○之手臂、衣服及身體，向停放在店外之白色小客車前進，
    庚○○則用力往店內方向縮回（見原審卷第99頁）。
  依上開證人辛○○、丙○○、甲○○之證述及檢察官、原審
    履勘非凡電子遊藝場之錄影監視器光碟所示，被告於上述時
    、地，違反庚○○之意願，動手用力拉扯庚○○衣服及手臂
    、勾住庚○○脖子，強行將庚○○帶至遊藝場門外之事實，
    應堪認定。按拉扯他人衣服及手臂、勾住他人脖子，皆屬直
    接對人行使有形之物理力，係刑法上之「強暴」行為。庚○○積欠丁○○3萬元，固有償還欠款之義務，卻不負有依丁○○要求至遊藝場外，與丁○○或其同行友人商討償還欠款
    事宜之義務，被告以上開方法強行將庚○○帶至遊藝場外之
    行為，顯係使庚○○行無義務之事，不論被告動機係為毆打
    庚○○、拉庚○○上車或令庚○○與丁○○談判債務問題，
    均不影響其犯罪之成立。
  雖證人壬○○於本院審理時證述：因為庚○○在裡面答應跟
    我們出來，到了門口又不願意，就動手打戊○○，打來打去
    我要去拉開等語，與其於警訊所述：案發當天由甲○○駕駛
    白色轎車載伊與被告、丁○○至非凡電子遊藝場，處理丁○○與庚○○之間的債務糾紛，丁○○、被告2人先進入店內
    找庚○○，伊在車內發現被告與庚○○2人有互相拉扯，被
    告從店裡要將庚○○強押出去時庚○○不從等語（見偵查卷
    第35、38頁）不符，亦與上開證人辛○○、丙○○、甲○○
    所述及檢察官、原審履勘非凡電子遊藝場之錄影監視器光碟
    所示不合，所述顯係迴護被告之詞，尚難據為有利被告之認
    定。證人庚○○於偵查中證稱：戊○○進來叫我出去，我不
    認識他，所以不想出去，我與溫有拉扯，後來溫拉我出去等
    語 (見偵查卷第73、74頁)，與其警訊所稱：當時我正在非
    凡電動遊藝場內打電玩，由男子戊○○先進入遊藝場店內叫
    我出去外面，我即問他有甚麼事情在這裡面講就好了．．偉
    志聽了很生氣，即動手扯我的上衣，硬把我拉出店門口等語
    相符，嗣雖於原審法院準備程序中到庭陳稱係自願和被告等
    人上車（見審理卷第24頁），然庚○○隨被告等人坐上白色
    小客車，與庚○○遭被告拉至遊藝場外，時間、空間皆可明
    顯區隔，尚難以庚○○自願上車之事實，推論其係自願遭被
    告拉至遊藝場外，況庚○○於原審準備程序中仍明確表示：
    「在店裡被被告勾住脖子帶我出去，因我不認識他，我應該
    不會願意」（見審理卷第25頁）。另庚○○於原審準備程序
    中雖稱：被告勾住伊肩膀、脖子時不會很用力，伊也不知道
    願意不願意等語（見審理卷第24至25頁），然此陳述係於庚○○與被告達成和解、具狀撤回告訴後所為（見96年度苗簡
    字第59號卷第11至14頁），所述內容與上開證人辛○○、丙○○、甲○○所述不合，亦與錄影監視器光碟畫面所示庚○○拼命抗拒、被告猶持續猛力拉扯之客觀情狀迥異，亦係迴
    護被告之詞，同不足為有利被告之認定。
  綜上所述，本件事證已臻明確，被告及輔佐人上開所述顯係
    脫卸詞，均不足採信，被告犯行應堪認定。
三、按被告行為後，94年2月2日修正公布之刑法及刑法施行法業
    於95年7月1日施行，參照最高法院95年度第8次刑事庭會議
    決議，於刑法修正施行後，應適用刑法第2條第1項之規定，
    就罪刑有關之共犯、未遂犯、想像競合犯、牽連犯、連續犯
    、結合犯，以及累犯加重、自首減輕暨其他法定加減原因（
    如身分加減）與加減比例等一切情形，綜其全部罪刑之結果
    ，為「從舊從輕」之比較，以定應適用之法律；易科罰金之
    折算標準，應依刑法第2條第1項之規定，適用最有利於行為
    人之法律。茲就本案適用之法律比較如下：修正後之刑法
    第33條第5 款規定：罰金新台幣一千元以上，以百元計算之
    ，與修正前之規定罰金一元以上相較，修正前之規定有利被
    告。修正後之刑法第41條第1 項前段規定：犯最重本刑．
    ．．得以新台幣一千元、二千元或三千元折算壹日，易科罰
    金，與修正前之規定相較，修正前之規定以新臺幣3 百元以
    上9 百元以下折算一日相較，修正前之規定有利於被告，依
    刑法第2條第1項規定，均應適用修正前之規定。核被告所為
    ，係犯刑法第304條第1項之強制罪。原審審酌被告有違反槍
    砲彈藥刀械管制條例、違反電子遊戲場業管理條例、妨害自
    由等前科（見卷附臺灣高等法院被告前案紀錄表），素行不
    良，仍不知悔改，因友人丁○○與庚○○間之債務糾紛，代
    丁○○進入遊藝場內找庚○○外出解決，見庚○○不願隨其
    外出，竟在公共場所使用強暴手段將庚○○強拉至門外，所
    為除侵害庚○○之自由法益，亦足以對公共秩序及地方治安
    造成危害，犯後業與庚○○達成和解，庚○○並已表示不願
    追究之意（見苗簡字卷第11至14頁）暨其犯罪後之態度等一
    切情狀，依刑法第2條第1項、第304條第1項、刑法施行法第
    1條之1第1項、第2項，判處被告有期徒刑10月，並依96年罪
    犯減刑條例第2條第1項第3款、第7條、第9 條規定減其宣告
    刑2分之1，及依修正前刑法第41條第1 項前段、修正前罰金
    罰鍰提高標準條例第2 條規定，諭知易科罰金折算之標準。
    核其認事、用法、量刑均無不當，被告上訴否認犯罪及檢察
    官以原審量刑過輕為由上訴，均無理由，咸應予駁回。
四、據上論斷，應依刑事訴訟法第三百六十八條，判決如主文。
    本案經檢察官乙○○到庭執行職務。
中    華    民    國    97    年    9    月    18     日
            刑事第九庭  審判長法  官  江  德  千
                              法  官  許  旭  聖
                              法  官  康  應  龍
上列正本證明與原本無異。
不得上訴。
                              書記官  姚  錫  鈞
中    華    民    國    97    年    9    月    18     日


司法院資訊處製作；財團法人民間司法改革基金會備份。
